臺灣臺南地方法院刑事判決
111年度簡上字第129號
上  訴  人  
即  被  告  鄧執中


上列上訴人即被告因偽造文書等案件，不服本院111年度簡字第1
088號中華民國111年4月25日刑事簡易判決（聲請簡易判決處刑
案號：111年度偵字第6207號），提起上訴，本院管轄之第二審
合議庭判決如下：
    主  文
原判決撤銷。
鄧執中犯行使偽造私文書罪，處有期徒刑肆月，如易科罰金，以
新臺幣壹仟元折算壹日。
偽造之「吳淑英」印章壹個及附表所示偽造之「吳淑英」及「詹
秋枝」簽名、印文及指印，均沒收；未扣案之犯罪所得新臺幣壹
萬陸仟元沒收，於全部或一部不能沒收或不宜執行沒收時，追徵
其價額。
    事  實
一、鄧執中明知其未向吳淑英承租位於臺南市○區○○街00號3樓，
    竟意圖為自己不法之所有，基於偽造文書復持以行使及詐欺
    取財之犯意，於民國109年8月7日前某日，未得吳淑英、詹
    秋枝之同意，先利用不知情之刻印店業者偽刻「吳淑英」印
    章1個，復在臺南市某不詳地點，於空白之「房屋租賃契約
    書」立契約人欄，偽造「吳淑英」、「詹秋枝」之簽名及以
    上開盜刻印章偽造「吳淑英」印文、按捺偽造「詹秋枝」指
    印（詳如附表），製作出租人為吳淑英、承租人鄧執中、連
    帶保證人為詹秋枝之不實房屋租賃契約書，並執該偽造之私
    文書，向臺南市政府都市發展局行使申請住宅租金補貼，致
    該管不知情之公務員審查後陷於錯誤，誤信鄧執中為臺南市
    ○區○○街00號3樓之承租人並符合租金補貼要件，而於110年2
    月、3月、4月、5月、6月，分別匯款新臺幣（下同）3200元
    至鄧執中所提供由其不知情之母陶秀珍申辦之郵局帳號0000
    000-0000000號帳戶，足生損害予吳淑英、詹秋枝及臺南市
    政府都市發展局發放住宅租金補貼金之正確性。
二、案經臺南市政府都市發展局函送臺灣臺南地方檢察署檢察官
    偵查起訴。
    理  由
一、本判決所引用為判斷基礎之下列證據，關於被告以外之人於
    審判外陳述之傳聞供述證據，檢察官、被告於審判程序中均
    同意作為證據使用，或知有傳聞證據之情形而未於言詞辯論
    終結前聲明異議（本院簡上卷第37至38頁、第194至197頁）
    ，本院審酌該等證據作成時之情況，並無取證之瑕疵或其他
    違法不當之情事，且與待證事實具有關聯性，應均具有證據
    能力。
二、訊據被告固坦承未經吳淑英同意，至刻印店刻「吳淑英」印
    章1個，復於空白之「房屋租賃契約書」立契約人欄，簽上
    「吳淑英」、「詹秋枝」之簽名、按捺指印及以上開印章蓋
    用印文，製作出租人為吳淑英、承租人鄧執中、連帶保證人
    為詹秋枝之房屋租賃契約書後，向臺南市政府都市發展局行
    使申請住宅租金補貼，並經該局於110年2月至6月分別匯款3
    200元，共1萬6000元至其所提供其母親陶秀珍之郵局帳戶內
    之事實，惟矢口否認有何行使偽造私文書或詐欺取財之犯行
    ，並辯稱：伊曾與詹秋枝同居10年以上，詹秋枝後來在該處
    租屋住很久，當初是想要幫她申請，但是金額太少詹秋枝不
    好意思跟房東提起，詹秋枝不申請，所以由伊來申請，這是
    政府的一個德政，申請所得費用也可以貼補家用；且伊也有
    給詹秋枝錢支付租屋處的租金跟押金，應該也有權利申請這
    項補助款云云。經查：
　㈠被告於109年8月7日前某日，未得吳淑英之同意，至刻印店刻
    「吳淑英」印章1個，復在臺南市某不詳地點，於空白之「
    房屋租賃契約書」立契約人欄，甲方簽上「吳淑英」之簽名
    ，且以上開印章蓋用「吳淑英」印文，並於丙方簽上「詹秋
    枝」之簽名及按捺指印（詳如附表），製作臺南市○區○○街0
    0號3樓房屋出租人為吳淑英、承租人鄧執中、連帶保證人為
    詹秋枝之房屋租賃契約書，並執該私文書，向臺南市政府都
    市發展局行使申請住宅租金補貼，致該管公務員審查後，於
    110年2月、3月、4月、5月、6月，分別匯款3200元至被告所
    提供、由其不知情之母陶秀珍申辦之郵局帳號0000000-0000
    000號帳戶內等情，為被告所坦承，並有被害人吳淑英於警
    詢時之指述及審理時之證述（偵卷第34頁正反面，本院簡上
    卷第191至193頁）、被害人詹秋枝於警詢時之指述及審理時
    之證述（偵卷第37至38頁，本院簡上卷第184至190頁）、租
    金補貼網路登記資料（偵卷第16至17頁）、109年1月1日房
    屋租賃契約書（偵卷第12至13頁）、陶秀珍臺南大光路郵局
    郵政存簿儲金簿封面影本（偵卷第15頁）、109年度租金補
    貼申請書（偵卷第5至8頁反面）、戶籍謄本（本院簡上卷第
    139頁）、建物登記第二類謄本（本院簡上卷第143頁）、住
    宅補貼評點及查核系統資料（本院簡上卷第153頁）在卷可
    稽，應可認定。
　㈡查臺南市○區○○街00號3樓房屋之出租人為吳淑英，於100年11
    月22日出租予詹秋枝乙情，有詹秋枝與吳淑英簽立之房屋租
    賃契約書1份（偵卷第24至27頁反面）在卷可參。而吳淑英
    不認識被告，並無將上開房屋出租予被告，亦無授權被告刻
    其印章或於109年1月1日房屋租賃契約書簽名、蓋章，更無
    看過該份房屋租賃契約書等情，業據證人即被害人吳淑英於
    警詢時指述及審理時證述甚明（偵卷第34頁正反面，本院簡
    上卷第191至193頁），其亦於110年7月7日向臺南市政府都
    市發展局出具切結書及申明書（偵卷第18頁、第23頁），可
    知被告並非房屋之承租人，被告所出具之109年1月1日房屋
    租賃契約書上吳淑英之簽名、印文，包括蓋用印文之印章，
    均係被告未得吳淑英同意或授權所偽造無疑。
　㈢另證人即被害人詹秋枝於警詢時陳稱：該房屋是從100年開始
    承租到現在，每月租金5000元，都是伊每個月從郵局匯給房
    東吳淑英。109年1月1日房屋租賃契約書不是伊本人所簽立
    的，吳淑英的部份也不是她本人所簽立，吳淑英不認識被告
    ，被告有跟伊承認說吳淑英的木頭章是他自己去刻的，伊當
    時有跟被告說這樣是偽造文書。而被告戶籍會設在臺南市○
    區○○街00號3樓，是因為被告曾說過他的戶口沒地方放，跟
    伊拜託說可不可以借放戶籍，伊有同意等語（偵卷第37至38
    頁）；並於本院審理時證稱：伊之前曾與被告同住10年，之
    後因個性不合分手，就搬到臺南市○區○○街00號3樓租屋居住
    ，並未再與被告同住，租金都是由伊支付，由郵局帳戶匯款
    給房東吳淑英，有因被告表示沒地方設戶籍才同意讓被告借
    放戶籍、代收重要信件。被告曾向伊提過要申請租金補助，
    伊說不要，房東對伊很好，不想製造她的麻煩，不知道這份
    契約怎麼會出現在這裡，伊沒有授權被告申請租金補助或在
    該契約書上簽名等語（本院簡上卷第184至190頁）。可知被
    告僅是單純設籍在臺南市○區○○街00號3樓，並無承租或實際
    居住之情，詹秋枝亦未同意或授權被告在109年1月1日房屋
    租賃契約書上簽名，或申請租金補助乙事。再參以詹秋枝與
    鄧執中之通訊軟體LINE對話紀錄截圖13張（偵卷第42至48頁
    ），詹秋枝確實向被告提及「我當初跟你講不要做這檔事可
    是你就是不聽」、「當初你說要申請補助我告訴你不要亂搞
    這房子不是你租的」，顯然不同意被告申請租金補助乙事，
    益徵其上開所述未授權被告申請租金補助等節應屬實可採，
    被告確實未經詹秋枝授權，即擅自在上開房屋租賃契約書上
    偽造其簽名及指印。
　㈣被告雖以上情置辯，然被告並無承租該房屋，亦無居住該處
    之事實，均為被告所自承（本院簡上卷第198頁），其怎會
    無端代詹秋枝支付租金；且每月房租係由詹秋枝匯款至房東
    吳淑英之帳戶支付等情，除據詹秋枝上開證述明確，亦與吳
    淑英所述相符（偵卷第34頁反面），是被告所辯應僅為事後
    卸責之詞，不足採信。綜上，本案被告之犯行堪以認定，應
    依法論科。
三、論罪：
  ㈠按刑法第217條第1項之偽造印章、印文、署押罪，係指無製
    造權而不法摹造而言，若該偽造之印文、署押，本身亦足以
    表示某種特定用意或證明，乃刑法第210條偽造私文書罪，
    其偽造印文、署押之行為，則屬偽造私文書行為之一部，不
    另論罪（最高法院93年度台上字第1451號判決可資參照）。
    查被告未得被害人吳淑英、詹秋枝同意，亦無租賃之事實，
    即在房屋租賃契約書上立契約人甲方、丙方欄位分別偽造「
    吳淑英」簽名1枚、印文4枚及「詹秋枝」簽名1枚、按捺指
    印1枚，表示係吳淑英與被告簽立租賃契約，詹秋枝為被告
    之連帶保證人，均願意負擔該契約內容所約定之權利義務而
    具法律上之用意，復持之行使寄交臺南市政府都市發展局申
    請住宅租金補貼，應構成行使偽造私文書罪甚明。核被告所
    為，係犯刑法第216條、第210條之行使偽造私文書罪及同法
    第339項第1項之詐欺取財罪。
　㈡又被告利用不知情之刻印店業者偽造「吳淑英」印章1個，應
    為間接正犯。
　㈢被告利用偽刻之「吳淑英」印章偽造「吳淑英」之印文4枚，
    及偽造附表所示之「吳淑英」、「詹秋枝」簽名及指印各1
    枚等行為，均係偽造私文書之部分行為；被告偽造私文書後
    復持以行使，偽造私文書之低度行為應為行使之高度行為所
    吸收，均不另論罪。
　㈣被告以一行為同時犯行使偽造私文書罪及詐欺取財罪，並侵
    害被害人吳淑英、詹秋枝之權益及台南市政府都市發展局發
    放住宅租金補貼金之正確性，均係以一行為觸犯數罪名，為
    想像競合犯，應依刑法第55條前段規定，從一重之行使偽造
    私文書罪處斷。
  ㈤至檢察官聲請簡易判決處刑意旨雖認被告上開行使偽造之房
    屋租賃契約書向臺南市政府都市發展局申請住宅租金補貼，
    致該管不知情之公務員陷於錯誤，將被告為臺南市○區○○街0
    0號3樓之承租人之不實事項，登載在職務上所掌之租金補貼
    作業申請資料上，同時涉犯刑法第214條使公務員登載不實
    罪嫌。惟按刑法第214條所謂使公務員登載不實事項於公文
    書罪，須一經他人之聲明或申報，公務員即有登載之義務，
    並依其所為之聲明或申報予以登載而屬不實之事項者，始足
    構成，若其所為聲明或申報，公務員尚須為實質之審查，以
    判斷其真實與否，始得為一定之記載者，即非本罪所稱之使
    公務員登載不實（最高法院92年度台非字第198號判決意旨
    參照）。查本件被告申請租屋補貼之依據為自建自購住宅貸
    款利息及租金補貼辦法，而為查核依自建自購住宅貸款利息
    及租金補貼辦法接受租金補貼之核定戶，租金補貼申請異常
    情形查核作業要點（本院簡上卷第129頁）第3點明文：直轄
    市、縣（市）主管機關於核撥第一期租金補貼前，以住宅補
    貼系統比對申請人、出租人、代理人、匯款戶名及匯款帳號
    等資料，有下列異常情形之一者，應查核其是否有詐領租金
    補貼之虞：㈠代理人申辦案件數量異常。但代理人為村（里
    ）長者，不在此限。㈡多位申請人所填之匯款戶名或匯款帳
    號相同。但匯款戶名為出租人者，不在此限。㈢匯款戶名為
    代理人。但匯款戶名為出租人者，不在此限。㈣代理人國民
    身分證統一編號相同但姓名不同。㈤出租人國民身分證統一
    編號相同但姓名不同。㈥以已亡故者作為出租人。㈦申請人同
    時為其他申請案件之出租人。由此可見，主管機關公務員就
    租金補貼請領之核定發放，尚須為系統資料比對核實之實質
    審查，並非僅憑申請文件合於規定即發放租金補貼，是被告
    所為應無該當刑法第214條使公務員登載不實罪，惟檢察官
    認此部分與前揭經論罪之行使偽造私文書、詐欺取財犯行，
    有想像競合之裁判上一罪關係，爰不另為無罪之諭知，併此
    指明。
四、本院撤銷改判之理由：
　㈠原判決以本案事證明確，予以論罪科刑，固非無見。惟查：
　1.原判決認被告上開所為，同時構成刑法第214條使公務員登
    載不實罪嫌，所持見解尚有違誤，詳如前述。
　2.按刑法第217條所稱之「偽造署押」，係指行為人冒用本人
    名義在文件上簽名或為民法第3條第3項所稱指印之類似簽名
    之行為者而言，如果僅在空白文書之姓名欄，書寫他人之姓
    名，其作用係識別人稱之用，而無簽名或類似與簽名有同一
    效力之行為者，即非該條所稱之署押，既非署押，即不生同
    法第219條不問屬於犯人與否沒收之問題（最高法院98年度
    台上字第1809號判決亦可參照）。是原判決附表編號1房屋
    租賃契約書出租人欄「吳淑英」簽名1枚，及乙方連帶保證
    人欄「詹秋枝」簽名1枚，均係識別人稱之用，而無簽名或
    類似與簽名有同一效力，應均非署押，原判決宣告沒收，容
    有違誤。
　3.另原判決就上開偽造「吳淑英」之印章，未依刑法第219條
    之規定諭知沒收，亦有疏漏。
  ㈡從而，被告否認犯行提起上訴，雖無理由，然原判決既有上
    開違誤之處，自應由本院將原判決予以撤銷改判，期臻適法
    。
五、科刑：
　㈠爰審酌被告明知未向被害人吳淑英承租房屋居住，竟貪圖小
    利，未經被害人吳淑英、詹秋枝同意，即擅自冒用其等名義
    偽造房屋租賃契約書，向臺南市政府都市發展局申請租金補
    貼得逞，足以生損害於被害人吳淑英、詹秋枝及臺南市政府
    都市發展局核發租金補貼之正確性，益徵被告法治觀念淡薄
    ，所為實屬不該。復考量被告於本院審理時否認犯行，態度
    不佳，難認有悔意，兼衡其自陳教育程度為二專畢業、離婚
    ，小孩都已經成年，工作為臺電的外包商，需要扶養高齡的
    母親，暨其素行、犯罪動機、目的、手段與所生損害等一切
    情狀，量處如主文第2項所示之刑，並諭知易科罰金之折算
    標準。
  ㈡沒收：
　1.刑法第219條規定偽造之印章、印文或署押，不問屬於犯人
    與否，沒收之，採義務沒收主義，不論是否屬於犯罪行為人
    所有，苟不能證明業已滅失，均應依法宣告沒收，此為刑法
    第38條之特別規定，自應優先適用。經查，被告偽造「吳淑
    英」印文之印章1個，係利用不知情之刻印店業者所偽刻，
    係偽造之印章；又如附表所示之偽造「吳淑英」、「詹秋枝
    」簽名、指印及印文，均係偽造之印文及署押，均應依刑法
    第219條規定，不問屬於犯人與否，宣告沒收。至被告偽造
    之房屋租賃契約書，業經被告寄至臺南市政府都市發展局向
    承辦人員行使之，已非屬被告所有之物，故不予宣告沒收，
    附此敘明。
　2.本件被告詐得之租金補助款共計1萬6000元，為其犯罪所得
    ，因未經扣案或發還，應依刑法第38條之1第1項前段規定宣
    告沒收；於全部或一部不能沒收或不宜執行沒收時，則依同
    條第3項規定，追徵其價額。
六、據上論斷，應依刑事訴訟法第455條之1第1項、第3項、第36
    4條、第369條第1項前段、第299條第1項前段，刑法第216條
    、第210條、第339條第1項、第219條、第55條、第41條第1
    項前段、第38條之1第1項前段、第3項，刑法施行法第1條之
    1第1項，判決如主文。
本案經檢察官陳冠霖聲請簡易判決處刑，檢察官呂舒雯到庭執行
職務
中　　華　　民　　國　　111 　年　　9 　　月　　13　　日
            刑事第十四庭  審判長法  官  周紹武
                                法  官  林岳葳
                                法  官  蕭雅毓  
以上正本證明與原本無異。
不得上訴。
                                書記官  李如茵
中　　華　　民　　國　　111 　年　　9 　　月　　13　　日
附錄本案論罪科刑法條全文
中華民國刑法第210條
（偽造變造私文書罪）
偽造、變造私文書，足以生損害於公眾或他人者，處5年以下有
期徒刑。

中華民國刑法第216條
（行使偽造變造或登載不實之文書罪）
行使第210條至第215條之文書者，依偽造、變造文書或登載不實
事項或使登載不實事項之規定處斷。

中華民國刑法第339條
（普通詐欺罪）
意圖為自己或第三人不法之所有，以詐術使人將本人或第三人之
物交付者，處5年以下有期徒刑、拘役或科或併科50萬元以下罰
金。
以前項方法得財產上不法之利益或使第三人得之者，亦同。
前二項之未遂犯罰之。
　　
【附表：】
編號 文書名稱   欄位 偽造署押印文 1 房屋租賃契約書 立契約人（甲方）欄 「吳淑英」簽名1枚、印文4枚 2  立契約人（丙方）欄 「詹秋枝」簽名及指印各1枚